【裁判字號】    98,訴,174
【裁判日期】    990107
【裁判案由】    分割共有物
【裁判全文】
臺灣苗栗地方法院民事判決               98年度訴字第174號
原      告  庚○○
            丙○○
            乙○○
共      同
訴訟代理人  李世才律師
共      同
複代 理 人  甲○○
被      告  壬○○
            癸○○
            丁○○
            丑○○
上  一  人
訴訟代理人  己○○
被      告  戊○○
            辛○○○
                        樓
上列當事人間請求分割共有物事件，本院於民國98年12月24日言
詞辯論終結，判決如下：
    主  文
兩造所有坐落苗栗縣大湖鄉○○段二二三之二地號土地，面積一
五四四平方公尺，其分割方法如附圖所示：編號A 部分面積四七
平方公尺、B 部分面積三三平方公尺土地由兩造依附表所示原應
有部分比例維持共有取得，作為道路通行或水溝使用；編號C 部
分面積二四四平方公尺土地由被告戊○○取得；編號D 部分面積
二四四平方公尺土地由被告丑○○取得；編號E 部分面積一二二
平方公尺土地由被告癸○○取得；編號F 部分面積一二二平方公
尺土地由被告丁○○取得；編號G 部分面積一二二平方公尺土地
由被告辛○○○取得；編號H 部分面積一二二平方公尺土地由被
告壬○○取得；編號I 部分面積四八八平方公尺土地由原告按原
告庚○○二分之一、原告丙○○四分之一、原告乙○○四分之一
之應有部分比例維持共有取得。
訴訟費用由兩造按附表所示比例負擔。
    事實與理由
一、原告主張：坐落苗栗縣大湖鄉○○段223 之2 地號土地（下
    稱系爭土地），面積1,544 平方公尺，地目建，為兩造所共
    有，各共有人之應有部分比例為如附表所示。兩造就系爭土
    地無不分割之約定，亦無不能分割之情形，惟就分割方法無
    法達成協議，為此訴請法院裁判分割共有土地。原告同意採
    被告於民國98年12月24日所提如主文第1 項所示分割方案，
    原告3 人就分得土地同意按原應有部分比例維持共有。原告
    乙○○前將其所有系爭土地48分之4 應有部分設定抵押權予
    訴外人子○○所為之設定登記，已於本件訴訟中塗銷。又系
    爭土地上現有三合院、鐵皮屋、牲畜欄等地上物，於判決分
    割後由兩造自行協議上開地上物之拆除事宜。並聲明：兩造
    所有坐落苗栗縣大湖鄉○○段223 之2 地號，地目建，面積
    1,544 平方公尺土地准予原物分割。
二、被告則均以：同意分割系爭土地。分割方法依苗栗縣大湖地
    政事務所（下稱大湖地政）98年9 月14日測量成果圖（下稱
    附圖）所示：編號A 、B 部分之既有道路與水溝由兩造維持
    共有取得。編號C 部分土地由被告戊○○取得；編號D 部分
    土地由被告丑○○取得；編號E 部分土地由被告癸○○取得
    ；編號F 部分土地由被告丁○○取得；編號G 部分土地由被
    告辛○○○取得；編號H 部分土地由被告壬○○取得；編號
    I 部分土地由原告取得。原告乙○○就其應有部分所為之抵
    押權設定登記，於本件訴訟中已塗銷之事實不爭執。又原告
    庚○○之房子現為訴外人占用，同意於系爭土地分割後，由
    兩造自行協議拆除地上物等語置辯。並聲明：原告之訴駁回
    。
三、本件為行集中審理，協同兩造協議簡化不爭執事項如下：
    兩造同意系爭土地之分割方法為：附圖所示編號A 部分面積
    47平方公尺、B 部分面積33平方公尺土地由兩造依原應有部
    分比例維持共有取得，作為道路通行或水溝使用；編號C 部
    分面積244 平方公尺土地由被告戊○○取得；編號D 部分面
    積244 平方公尺土地由被告丑○○取得；編號E 部分面積12
    2 平方公尺土地由被告癸○○取得；編號F 部分面積122 平
    方公尺土地由被告丁○○取得；編號G 部分面積122 平方公
    尺土地由被告辛○○○取得；編號H 部分面積122 平方公尺
    土地由被告壬○○取得；編號I 部分面積488 平方公尺土地
    由原告3 人按原應有部分計算比例（即原告庚○○2 分之1
    、原告丙○○、乙○○各4 分之1 ）維持共有取得。
四、按各共有人，除法令另有規定外，得隨時請求分割共有物。
    但因物之使用目的不能分割或契約訂有不分割之期限者，不
    在此限；共有物之分割，依共有人協議之方法行之，分割之
    方法不能協議決定，或於協議決定後因消滅時效完成經共有
    人拒絕履行者，法院得因任何共有人之請求，以原物分配於
    各共有人；以原物為分配時，因共有人之利益或其他必要情
    形，得就共有物之一部分仍維持共有。民法第823 條第1 項
    、第824 條第1 項、第2 項第1 款及第4 項分別定有明文。
    本件原告主張系爭土地為兩造所共有，應有部分比例如附表
    所示，且原告乙○○前將其所有系爭土地48分之4 應有部分
    所有權，以訴外人子○○為權利人設定之普通抵押權業已塗
    銷等情，業據提出最新土地登記謄本在卷可憑（見卷第8 至
    10、129 至131 頁），堪信原告此部分主張為真實。本件系
    爭土地查無因物之使用目的不能分割，或契約訂有不分割之
    情形，依上開規定，原告訴請法院裁判分割系爭土地，即無
    不合，應予准許。
五、關於系爭土地之分割方法，兩造均同意採被告所提如上開不
    爭執事項所示分割方案。查系爭土地上現有三合院建築，北
    側有公廳，西側為三合院之廂房，現為訴外人使用；三合院
    之圍牆外臨產業道路，另有鐵皮屋為訴外人占用，系爭土地
    靠近同段213 之5 地號土地部分有產業道路及水溝等情，業
    經本院會同大湖地政測量人員現場履勘查明，並有本院98年
    8 月14日勘驗筆錄1 份、當日所攝現場照片7 幀在卷可憑（
    見卷第71至78頁）。系爭土地地上物拆除部分，兩造均同意
    於系爭土地分割後，自行協議處理（見卷第127 頁）。另附
    圖編號A 、B 現做為道路及水溝使用部分，兩造同意按原應
    有部分比例維持共有，並繼續供作道路或水溝使用；原告3
    人就其分得之土地，亦表示願按原應有部分計算之比例維持
    共有取得。本院審酌上開書證，考量系爭土地現行使用情況
    、各共有人應有部分比例所得土地面積、當事人意願及民法
    第824 條第4 項之規定，認被告所提之分割方案，應屬適切
    公允，爰判決如主文第1 項所示。至原告乙○○前將其所有
    系爭土地48分之4 應有部分設定抵押權予訴外人子○○之抵
    押權登記，經本院於98年9 月22日函文告知訴外人子○○本
    件訴訟，請其參加訴訟（見本院卷第89至91頁），惟上開抵
    押權已於本件訴訟中塗銷登記，故被告主張上開抵押權於系
    爭土地分割後應轉載於原告乙○○分得部分，已無必要，附
    此敘明。
六、訴訟費用負擔之依據：查分割共有物具非訟事件之性質，分
    割共有物之方法，本應由法院斟酌何種分割方法得兼顧共有
    物之經濟效益及兩造利益，不因何造起訴而有不同，故原告
    請求分割之訴雖有理由，惟關於訴訟費用負擔，應以共有人
    各按其權利比例負擔，方屬事理之平，爰併諭知訴訟費用之
    負擔如主文第2 項所示。
七、據上論結，本件原告之訴為有理由，依民事訴訟法第80條之
    1 、第85條第1 項但書，判決如主文。
中    華    民    國    99    年    1     月    7     日
                  民事庭法  官  吳國聖
以上正本係照原本作成。
如對本判決上訴，須於判決送達後20日內向本院提出上訴狀。
                        書記官  葉俊宏
中    華    民    國    99    年    1     月    7     日
附表：
┌──┬──────┬──────────┐
│編號│當事人姓名  │  訴訟費用負擔比例  │
│    │            │（即原應有部分比例）│
├──┼──────┼──────────┤
│ １ │原告庚○○  │      8/48          │
├──┼──────┼──────────┤
│ ２ │原告丙○○  │      4/48          │
├──┼──────┼──────────┤
│ ３ │原告乙○○  │      4/48          │
├──┼──────┼──────────┤
│ ４ │被告壬○○  │      4/48          │
├──┼──────┼──────────┤
│ ５ │被告癸○○  │      4/48          │
├──┼──────┼──────────┤
│ ６ │被告丁○○  │      4/48          │
├──┼──────┼──────────┤
│ ７ │被告丑○○  │      8/48          │
├──┼──────┼──────────┤
│ ８ │被告戊○○  │      8/48          │
├──┼──────┼──────────┤
│ ９ │被告辛○○○│      4/48          │
└──┴──────┴──────────┘

司法院資訊處製作；財團法人民間司法改革基金會備份。
